臺灣高等法院民事判決　　　　　九十四年度上更(二)字第八六號
上　訴　人　甲○○
訴訟代理人　蔡慧玲律師
　　　　　　粘毅群律師
上　訴　人　乙○○
訴訟代理人　吳麒律師
前列當事人間請求移轉不動產登記事件，兩造對於中華民國九十
年四月二十六日臺灣板橋地方法院八十九年度訴字第一一五六號
第一審判決提起上訴，經最高法院第二次發回更審，本院於中華
民國九十四年十月十八日言詞辯論終結，判決如下：
    主      文
原判決關於命上訴人甲○○給付新台幣壹拾陸萬陸仟肆佰元及自
民國八十九年十一月十日起至清償日止按年息百分之五計算利息
部分，與該部分關於假執行之宣告，暨命其負擔訴訟費用之裁判
均廢棄。
上開廢棄部分，上訴人乙○○在第一審之訴及假執行之聲請均駁
回。
上訴人乙○○之上訴駁回。
第一審關於命上訴人甲○○負擔訴訟費用部分、第二審訴訟費用
及發回前第三審訴訟費用由上訴人乙○○負擔。
    事實及理由
一、按訴之變更或追加，非經他造同意，不得為之，但擴張、減
    縮應受判決事項之聲明者，不在此限，民事訴訟法第四百四
    十六條第一項、第二百五十五條第一項第三款分別定有明文
    。查乙○○上訴聲明求為判決甲○○應再給付新台幣（下同
    ）二百六十六萬六千三百八十七元及自起訴狀繕本送達翌日
    起至清償日止，按年息百分之五計算之利息，嗣於民國九十
    四年十月十八日本院言詞辯論期日，減縮求為判決甲○○應
    再給付二百五十七萬三千六百元及自八十九年十一月二日聲
    明狀繕本送達翌日即八十九年十一月十日起計息，核屬應受
    判決事項聲明之減縮，依上開規定，自應准許。
二、乙○○主張：其於八十年間購買坐落台北縣板橋市○○段一
    二三二地號土地應有部分千分之三百三十三及地上建物，即
    台北縣板橋市○○○路○段三四巷二之一號房屋（下稱系爭
    房屋及土地），信託登記於甲○○名下，於八十五年間因甲
    ○○欠繳應納稅捐，而使系爭房屋及土地遭台中市稅捐稽徵
    處函請台北縣板橋地政事務所禁止處分登記，故兩造於八十
    五年十二月五日簽定協議書乙份，同意若於八十五年十二月
    五日前台中市稅捐稽徵處塗銷禁止處分登記，則甲○○應將
    系爭房地返還登記予乙○○，而台中市稅捐稽徵處已於八十
    五年十月四日以中市稅法字第一九二五八號函囑託辦理塗銷
    禁止處分登記，雖因漏列前於八十三年十二月二十二日函請
    禁止系爭土地登記之文號，至八十五年十二月十日始以中市
    稅法字第二四八七○號函補列，仍應認為於八十五年十二月
    五日前已塗銷禁止處分登記，系爭協議書之約定屬既成條件
    ，參酌最高法院六十八年台上字第二八六一號判例意旨，應
    視為無條件，甲○○自應依系爭協議書之約定將系爭房地返
    還登記予乙○○，又於訴訟繫屬中，上訴人已於八十九年八
    月二日將系爭房地過戶予第三人謝慶煌，謝慶煌再於同年十
    月二十一日出售予第三人莊統和，因莊統和受土地法第四十
    三條之保障，乙○○原聲明請求返還系爭房地顯不能達到訴
    訟之目的，故依民事訴訟法第二百五十五條第一項第四款之
    規定，本於系爭協議書之法律關係，請求判命甲○○給付乙
    ○○二百八十三萬二千七百八十七元（嗣於本院減縮為二百
    七十四萬元）及其法定遲延利息等情（原判決判命甲○○應
    給付乙○○十六萬六千四百元之本息，而駁回乙○○其餘之
    請求，兩造各自就其敗訴部分提起上訴，乙○○於本院更審
    之言詞辯論期日為應受判決事項之減縮）。並上訴聲明：(一)
    原判決關於駁回乙○○在第一審之訴及該部分假執行之聲請
    暨命負擔訴訟費用部分之裁判均廢棄。(二)上開廢棄部分，甲
    ○○應再給付乙○○二百五十七萬三千六百元，及自八十九
    年十一月二日聲明狀繕本送達翌日即八十九年十一月十日起
    ，至清償日止，按年息百分之五計算之利息。(三)願供擔保，
    請准宣告假執行。答辯聲明：上訴駁回。
三、甲○○則以：訴外人洪伯峰於七十七年間因需錢孔急，陸續
    向甲○○借款計五百餘萬元，遂於七十八年三月十六日將其
    所有登記在其妹洪素蘭名下價值三百萬元之系爭房地出賣予
    甲○○以抵償債務，並於七十八年五月一日辦妥移轉登記予
    甲○○，於九十三年六月二十四日更就其餘借款與甲○○成
    立和解，約定由其按月給付六千元至清償完畢為止，甲○○
    因欠稅六十萬元，致系爭房地於八十五年三月一日遭台中市
    稅捐稽徵處以八十五年二月二十九日中市稅法字第三○七三
    號函囑託台北縣板橋地政事務所為八五板資登字第一四○八
    六號禁止處分登記。而甲○○前於八十一年八月向乙○○借
    款二百萬元，將系爭房地設定最高限額二百五十萬元之抵押
    權予乙○○，嗣甲○○於八十六年六月二十三日以台灣銀行
    所簽發之二百萬元支票清償借款，乙○○於承諾書上簽名表
    示收訖，卻遲未辦理塗銷抵押權登記。又乙○○於八十一年
    八月間曾向台北縣板橋市農會貸款一百萬元，由甲○○提供
    系爭房地作擔保，並擔任保證人，嗣於八十五年十月二日清
    償期屆至，乙○○遲不辦理換單續約，台北縣板橋市農會催
    促甲○○代為清償，提議將最高限額抵押契約之借款人改為
    甲○○，惟因系爭房地遭禁止處分登記，無法就最高限額抵
    押權之內容變更登記，此時乙○○聲稱只要一通電話即可於
    八十五年十二月五日前塗銷禁止處分登記，並以如其賭贏，
    甲○○需將系爭房地辦理所有權移轉登記；如其賭輸，其願
    配合辦理塗銷最高限額二百五十萬元之抵押權登記，而與甲
    ○○打賭，於八十五年十二月五日由乙○○書立系爭協議書
    ，經兩造簽名後，持向台灣台北地方法院公證處請求認證。
    甲○○於原審既稱：「我寫協議書時‧‧‧他說土地、建物
    的部分都已經塗銷，所以才會寫協議書」，顯係以系爭房地
    之禁止處分登記是否塗銷為打賭之條件，而非確定之事實，
    此由系爭協議書第二條約定：「上項房地產如在八十五年十
    二月五日前未解除查封清楚，乙方乙○○無條件塗銷抵押權
    ，‧‧‧」之文字，足證兩造確實以系爭房地於該日結束前
    能否塗銷禁止處分登記為停止條件。台中市稅捐稽徵處雖於
    八十五年十月四日以中市稅法字第一九二五八號函囑託台北
    縣板橋地政事務所塗銷系爭房地之禁止處分登記，惟並未明
    列八十三年十二月二十二日中市稅法字第二六三七七號函之
    文號，故台北縣板橋地政事務所於八十五年十月七日僅塗銷
    系爭房屋部分之禁止處分登記，嗣台中市稅捐稽徵處方再以
    八十五年十二月十日中市稅法字第二四八七○號函通知台北
    縣板橋地政事務所塗銷系爭土地部分之禁止處分登記，而台
    北縣板橋地政事務所於八十五年十二月十一日始辦竣，依系
    爭協議書約定之真意及公寓大廈管理條例第四條第二項之規
    定，系爭房地應併同移轉，本件條件未成就，甲○○即無將
    系爭房地移轉登記予乙○○之義務。縱認甲○○受不利之判
    決，其代乙○○清償之貸款一百萬元及原法院九十二年度板
    簡字第二八一九號判決命乙○○給付之五十萬元、台灣高等
    法院九十三年上易字第五一○號判決命乙○○給付之四十萬
    元亦為抵銷之抗辯等語置辯。並上訴聲明：(一)原判決不利於
    甲○○部分廢棄。(二)上開廢棄部分，乙○○在第一審之訴及
    假執行之聲請均駁回。答辯聲明：(一)上訴駁回。(二)如受不利
    判決，願供擔保請准宣告免為假執行。
四、兩造不爭執之事實：
  (一)兩造於八十五年十二月五日簽定協議書約定：「立協議書人
    甲○○以下簡稱甲方，乙○○以下簡稱乙方，雙方協議事項
    如下：一台中市稅捐處對板橋市○○○路○段三四巷二號二
    樓之房地產在八十五年十二月五日前解除查封，甲方甲○○
    無條件於協議書成立後辦理該房地過戶給乙○○，不得異議
    。二上項房地產如在八十五年十二月五日前未解查封清楚，
    乙方乙○○無條件塗銷抵押權，不得異議。但乙方乙○○本
    人有永久居住權，農會貸款新台幣壹佰萬元清償。特立此協
    議書為憑（兩人之間財務互不相欠）。註：房地產未來不論
    屬於誰有，該筆貸款新台幣壹佰萬元正悉由乙○○清償」等
    語，業據乙○○提出認證書及協議書影本為證（見原審卷第
    一○至一三頁）。
  (二)系爭房屋及土地於八十五年三月一日遭台中市稅捐稽徵處以
    八十五年二月二十九日中市稅法字第三○七三號函囑託台北
    縣板橋地政事務所為八五板資登字第一四○八六號禁止處分
    登記，嗣台中市稅捐稽徵處於八十五年十月四日以中市稅法
    字第一九二五八號函囑託台北縣板橋地政事務所塗銷禁止處
    分登記，於同月七日就系爭房屋辦竣塗銷登記。因該函文未
    列八十三年十二月二十二日中市稅法字第二六三七七號對系
    爭土地禁止處分之文號，台中市稅捐稽徵處復以八十五年十
    二月十日中市稅法字第二四八七○號函補列，乃於同月十一
    日始就系爭土地完成塗銷登記，業據甲○○提出土地建物異
    動清冊為證（見原審卷第八二至八五頁）。
五、乙○○主張台中市稅捐稽徵處已於八十五年十月四日以中市
    稅法字第一九二五八號函囑託辦理塗銷系爭房地之禁止處分
    登記，雖因漏列系爭土地禁止處分登記之原函文號，至八十
    五年十二月十日始以中市稅法字第二四八七○號函補列，仍
    應認為於八十五年十二月五日前已塗銷系爭房地之禁止處分
    登記，系爭協議書之約定屬既成條件，應視為無條件，甲○
    ○自應依系爭協議書之約定將系爭房地返還登記予乙○○云
    云。甲○○則以兩造係以系爭房地於八十五年十二月五日前
    能否塗銷系爭房地之禁止處分登記為停止條件，台北縣板橋
    地政事務所於八十五年十月七日僅塗銷系爭房屋部分之登記
    ，於八十五年十二月十一日始塗銷系爭土地部分之登記，故
    條件屆期並未成就，甲○○無將系爭房地移轉登記予乙○○
    之義務等語。經查：
  (一)按解釋契約，固須探求當事人立約時之真意，不能拘泥於契
    約之文字，但契約文字業已表示當事人真意，無須別事探求
    者，即不得反捨契約文字而更為曲解（最高法院十七年上字
    第一一一八號判例要旨參照），故探求契約當事人之真意，
    應通觀契約全文，依誠信原則，從契約之主要目的及經濟價
    值等作全盤之觀察，若契約文字，有辭句模糊，或文意模稜
    兩可時，固不得拘泥於所用之辭句，但解釋之際，並非必須
    捨辭句而他求，倘契約文字業已表示當事人真意，無須別事
    探求者，即不能反捨契約文字更為曲解。觀諸兩造於八十五
    年十二月五日所簽定之協議書，除其第一條約定：「台中市
    稅捐處對板橋市○○○路○段三四巷二號二樓之房地產在八
    十五年十二月五日前解除查封。甲方甲○○無條件於協議書
    成立後辦理該房地產過戶給乙○○‧‧‧」外，並於第二條
    約定：「上項房地產如在八十五年十二月五日前未解查封清
    楚，乙方乙○○無條件塗銷抵押權，‧‧‧」，又於末尾附
    註：「房地產未來不論屬於誰有，該筆貸款新台幣一百萬元
    正悉由乙○○清償」，有協議書影本在卷可稽（見原審卷第
    一二、一三頁），兩造復不爭執系爭房屋及土地均受禁止處
    分登記，乃台中市稅捐稽徵處依稅捐稽徵法第二十四條第一
    項所為之「禁止處分」，則系爭協議書所稱「解除查封」，
    應係指台中市稅捐稽徵處囑託塗銷系爭房屋及土地之禁止處
    分登記而言，而所稱「房地產」，當係包括系爭房屋及土地
    。
  (二)按附停止條件之法律行為，於條件成就時，發生效力，民法
    第九十九條第一項定有明文。而所謂附停止條件之法律行為
    係指該法律行為效力之發生，繫於客觀的不確定的將來之事
    實。法律行為成立時，其成就與否業已確定之條件即所謂既
    成條件，亦即法律行為所附條件，係屬過去既定之事實者，
    雖其有條件之外形，但並無其實質之條件存在，故縱令當事
    人於法律行為時，不知其成否已經確定，亦非民法第九十九
    條所謂條件（最高法院六十八年台上字第二八六一號判例意
    旨參照）。查據甲○○陳稱：「我寫協議書時就已經知道土
    地的部分沒有塗銷，我有跟原告（即乙○○）講，他不相信
    ，他說土地、建物的部分都已經塗銷，所以才會寫協議書」
    （見原審卷第一九四頁）、「對造（即乙○○）說他很有辦
    法，可以一通電話給地政機關，當天即可撤銷查封（指禁止
    處分登記），所以才寫這協議書」（見本院上字卷第五○頁
    ），而系爭房屋於兩造簽定系爭協議書前之八十五年十月四
    日業經台中市稅捐稽徵處函請台北縣板橋地政事務所塗銷禁
    止處分登記，並於八十五年十月七日辦理完竣，此為兩造所
    不爭及明知之既成確認事實，則房屋之塗銷禁止處分登記為
    既成條件，應視為無條件；系爭土地則於八十五年十二月十
    日台中市稅捐稽徵處發函補列八十三年十二月二十二日中市
    稅法字第二六三七七號對系爭土地禁止處分之文號後，台北
    縣板橋地政事務所始於八十五年十二月十一日辦竣塗銷登記
    ，為兩造所不爭執，是兩造於八十五年十二月五日簽定系爭
    協議書時，系爭房屋部分之禁止處分登記已塗銷，系爭土地
    部分則仍存在有禁止處分登記，而依協議之內容觀之房地之
    一併移轉登記為締結協議之目的，不可分離，足見兩造乃將
    系爭協議書所約定法律行為效力之發生繫於塗銷系爭土地禁
    止處分登記條件之成就與否，堪認於八十五年十二月五日前
    系爭土地之禁止處分登記塗銷即為甲○○將系爭房屋及土地
    所有權移轉登記予乙○○之停止條件。
  (三)又按關於不動產物權之變動及權利限制，我國係採登記生效
    主義（民法第七百五十八條、土地登記規則第四條、第一百
    三十六條、第一百四十一條參照），故土地權利限制登記之
    塗銷，自應以土地登記簿之登載為準，方符土地登記規則之
    本旨。依甲○○所提台中市稅捐稽徵處九十二年十二月二十
    九日中市稅管字第○九二一六○四四六一號函記載：「‧‧
    ‧二台端（即甲○○）滯欠稅款，為保全稅捐，本處於八十
    三年十二月二十二日中市稅法字第二六三七七號函請台北縣
    板橋地政事務所禁止所有座落於台北縣板橋市○○段一二三
    二地號之土地禁止處分，復於八十五年二月二十九日中市稅
    法字第三○七三號函請該所禁止所有座落於台北縣板橋市○
    ○段一二三二地號之土地及其地上建物禁止處分。三本處於
    八十五年十月四日中市稅法字第一九二五八號函請台北縣板
    橋地政事務所塗銷台端所有座落於台北縣板橋市○○段一二
    三二地號之土地及其地上建物之禁止處分，經該所八十五年
    十月七日八五北縣板地一字第一○八三八號函告本處，土地
    前經本處八十三年中市稅法字第二六三七七號函囑禁止處分
    在案，原禁止處分依法未受理登記，故本案僅塗銷建物部分
    。本處當時因作業疏失，未即時發文補正，迨八十五年十二
    月六日土地抵押權人乙○○之口頭陳述後始查對發現，再於
    八十五年十二月十日中市稅法字第二四八七○號函囑該所塗
    銷八十三年十二月二十二日中市稅法字第二六三七七號函之
    禁止處分登記，並於文中敘明：請併本處八十五年十月四日
    中市稅法字第一九二五八號函辦理。四按不動產係採謄本公
    示原則，據台北縣板橋地政事務所土地建物異動清冊所示，
    該所於八十五年十二月十一日始辦理塗銷禁止處分登記，併
    此敘明」，有該函文附卷可稽（見本院更(一)卷第一六三、一
    六四頁），並經原法院函詢台北縣板橋地政事務所查明屬實
    ，亦有該地政事務所八十九年十月二日八九北縣板地一字第
    一三七四一號函足憑（見原審卷第六五之一頁），是系爭土
    地確於八十五年十二月十一日始辦妥塗銷禁止處分登記。
  (四)乙○○雖主張依台中稅捐稽徵處八十九年二月十四日中市稅
    法字第八九○三七六一一號函記載：「‧‧‧二查本處八十
    五年十月四日中市稅法字第一九二五八號囑託板橋地政事務
    所塗銷禁止處分不動產登記書附表‧‧‧，顯示業已就座落
    於板橋市○○段一二三二地號土地及板橋市○○路○段三四
    巷二之一號建物之禁止處分全部塗銷在案，唯文中漏列本處
    八十三年十二月二十二日中市稅法字第二六三七七號對同筆
    土地禁止處分之文號，故以八十五年十二月十日中市稅法字
    第二四八七○號囑託塗銷禁止處分不動產登記書補列，並請
    板橋地政事務所併八十五年十月四日中市稅法字第一九二五
    八號囑託塗銷禁止處分不動產登記書辦理」，是系爭土地業
    於八十五年十二月五日前已塗銷禁止處分登記云云，並提出
    上開函文為證（見原審卷第一六、一七頁）。惟查系爭土地
    於八十五年十二月十一日始由台北縣板橋地政事務所辦妥塗
    銷禁止處分登記，已如前所述，縱其原因為台中市稅捐稽徵
    處囑託塗銷禁止處分登記函漏列八十三年十二月二十二日就
    系爭土地禁止處分登記之文號，亦不能因台中市稅捐稽徵處
    事後片面以公文補充說明方式，而使八十五年十二月十一日
    塗銷禁止處分之效力回溯自八十五年十月四日，乙○○此部
    份之主張，洵不可採。
  (五)從而，台北縣板橋地政事務所於八十五年十二月十一日始塗
    銷系爭土地之禁止處分登記，顯已逾系爭協議書所約定之八
    十五年十二月五日之期限，則乙○○請求甲○○辦理系爭房
    屋及土地所有權移轉登記之停止條件並未成就，是其依民事
    訴訟法第二百五十五條第一項第四款之規定，本於系爭協議
    書之法律關係請求甲○○給付相當於系爭房屋價額之損害賠
    償，即屬無據。
六、綜上所述，乙○○本於系爭協議書之法律關係，請求甲○○
    給付二百七十四萬元，及自八十九年十一月十日起，至清償
    日止，按年息百分之五計算之利息（乙○○於本院更審時為
    應受判決事項之減縮，減縮部分不在本院審理範圍），為無
    理由，不應准許。其假執行之聲請亦失所附麗，應併予駁回
    。原審為乙○○敗訴之判決部分，核無不合。乙○○上訴意
　　旨指摘原判決此部分不當，求予廢棄改判，為無理由，應予
　  駁回。至原審判命甲○○給付乙○○一十六萬六千四百元本
　　息（減縮部分除外），並為假執行之宣告，自有未洽。甲○
    ○上訴意旨指摘原判決此部分不當，求予廢棄改判，為有理
    由。自應由本院予以廢棄改判，如主文第二項所示。
七、本案事證已臻明確，兩造其餘主張、陳述及所提之證據，經
    審酌後認與判決結果不生影響，爰不一一論述，附此敘明。
八、據上論結，甲○○之上訴，為有理由；乙○○之上訴，為無
    理由，爰依民事訴訟法第四百五十條、第四百四十九條第一
    項、第七十九條但書、第七十八條，判決如主文。
中　　華　　民　　國　 九十四　 年　 十一　月　 一    日
                  民事第十四庭審判長法  官 劉靜嫻
                                    法  官 陳駿璧
                                    法  官 陳昆煇
正本係照原本作成。
如不服本判決，應於收受送達後20日內向本院提出上訴書狀，其
未均須按他造當事人之人數附繕本）上訴時應提出委任律師或具
有律師資格之人之委任狀；委任有律師資格者，另應附具律師資
格證書及釋明委任人與受任人有民事訴訟法第466條之一第一項
但書或第二項（詳附註）所定關係之釋明文書影本。
中　　華　　民　　國　　94　　年　　11　　月　　1 　　日
　　　　　　　　　　　　　　        書記官 李佳樺
附註：
民事訴訟法第四百六十六條之一（第一項、第二項）：
對於第二審判決上訴，上訴人應委任律師為訴訟代理人。但上訴
人或其他法定代理人具有律師資格者，不在此限。
上訴人之配偶、三親等內之血親、二親等內之姻親，或上訴人為
法人、中央或地方機關時，其所屬專任人員具有律師資格並經法
院認為適當者，亦得為第三審訴訟代理人。表明
  上訴理由者，應於提出上訴後20日內向本院補提理由書狀（
